【裁判字號】    97,訴,1233
【裁判日期】    980429
【裁判案由】    遷讓房屋等
【裁判全文】
臺灣臺南地方法院民事判決              97年度訴字第1233號
原      告  振吉電化廠股份有限公司
法定代理人  甲○○
訴訟代理人  薛西全律師
            劉妍孝律師
            邱國逢律師
被      告  丙○○
訴訟代理人  黃進祥律師
            江順雄律師
            黃建雄律師
上列當事人間請求返還房屋事件，經本院於民國98年4月15日言
詞辯論終結，判決如下：
    主  文
被告應將坐落臺南市○區○○○段一三三三地號土地上之同段三
五三九建號即門牌號碼臺南市○區○○街六一巷四號、總面積七
九點九九平方公尺之加強磚造二層房屋遷讓交還原告。
被告應自民國九十七年八月一日起至交還前開房屋之日止，按月
給付原告新臺幣壹仟參佰玖拾玖元。
原告其餘之訴駁回。
訴訟費用由被告負擔。
本判決原告勝訴部分於原告以新臺幣肆拾貳萬元供擔保後得假執
行。但被告如以新臺幣壹佰貳拾伍萬元為原告預供擔保，得免為
假執行。
原告其餘假執行之聲請駁回。
    事  實  及  理  由
一、原告起訴時，原並聲明請求被告應給付原告新臺幣（下同）
    268,584元， 及自收受繕本日起至清償日止，按週年利率5%
    計算之利息。嗣於民國98年4月8日言詞辯論期日撤回此部分
    之請求，先予敘明。
二、原告起訴主張，
    (一)被告原任職原告公司，於75年離職後轉而經銷原告衛浴產
      品，迄至80年因被告經營不善積欠原告貨款，遂於80年 5
      月20日將其所有坐落臺南市○區○○○段1333地號土地（
      以下簡稱系爭土地）及其上同段3539建號即門牌號碼臺南
      市○區○○街61巷4號、總面積79.99平方公尺之加強磚造
      二層房屋（以下簡稱系爭房屋）移轉登記予原告，用以償
      還積欠原告之債務。原告自81年1月1日起將系爭不動產出
      租予被告，81年1月1日至同年11月30日，每月租金 6,000
      元；81年12月1日至82年11月30日，每月租金8,000元；82
      年12月1日至83年11月30日，每月租金8,500元，嗣後即未
      再變更租金數額，而被告僅給付租金至89年 3月止。原告
      嗣於96年11月 7日寄發存證信函予被告，催告其給付積欠
      之租金，被告置之不理。原告乃於97年 6月25日寄送律師
      函予被告，表示終止租賃契約。縱認系爭不動產有民法第
      451 條租賃契約默示更新之適用，然原告於本件起訴前業
      已向被告寄送律師函表示終止租賃契約，並再以98年3月5
      日民事準備狀向被告為終止租賃契約之意思表示，是兩造
      間之租賃契約業已合法終止。被告已無占用系爭不動產之
      正當權源，係屬無權占有，原告自得依民法第767條、第4
      55條規定，請求被告遷讓交還前揭不動產。
    (二)另系爭房屋依稅捐單位認定現值為71,200元，而系爭土地
      面積為42平方公尺，申報地價為7,200元， 又系爭建物占
      用前揭土地面積為36.74平方公尺， 故系爭建物現值及所
      占用上開土地面積之申報地價合計為335,728元。 原告爰
      依前揭金額 10%計算被告每年應給付相當於租金之不當得
      利為33,573元。故原告爰請求自97年4月1日起，至被告遷
      讓上開房屋止，按月給付2,798元。
    (三)並聲明：求為判決，
      1.被告應將坐落臺南市○區○○○段1333地號土地上之同
        段3539建號即門牌號碼臺南市○區○○街61巷 4號、總
        面積 79.99平方公尺之加強磚造二層房屋遷讓交還原告
        。
      2.被告應自97年4月1日起至交還前開房屋之日止，按月給
        付原告2,798元。
      3.願供擔保，請准宣告假執行。
三、被告則以，
    (一)被告於66年至75年間為原告公司之員工，於75年至78年間
      為原告之經銷商，因兩造間有貨款之往來，原告為擔保其
      貨款而於77年要求被告設定系爭不動產之抵押權，且因系
      爭不動產之價值不高，原告並要求被告連同被告之弟謝清
      文及被告當時之友人陳美儷為提供物保以擔保貨款。被告
      於78年間結束經銷，積欠高額貨款，原告隨即於78年7月1
      9日查封被告所有系爭不動產， 被告於78年下半年即分別
      給付26萬元及50萬元，共計76萬元，親自送至當時原告位
      於高雄之總公司交由蔡南榮點收。另原告亦查封被告及訴
      外人謝清文、陳美儷所有之不動產，嗣被告之弟給付原告
      125萬元， 原告始撤銷對訴外人謝清文、陳美儷所有不動
      產之查封。系爭不動產當初之所以移轉登記予原告，乃因
      被告雖給付原告76萬元，被告之弟亦給付原告 125萬元，
      惟被告尚積欠原告貨款約80餘萬元。為擔保剩餘貨款80幾
      萬元原告能獲得清償，被告聽從原告臺南分公司當時主任
      乙○○之指示，將系爭不動產移轉登記予原告，用以擔保
      貨款之清償。至於剩餘之80餘萬元於89年上半年被告業已
      全部清償。綜上，被告否認與原告間曾有租賃關係，亦否
      認系爭不動產為原告所有，系爭不動產移轉登記予原告係
      因被告為原告公司之經銷商，因積欠原告貨款乃將系爭不
      動產移轉登記予原告作為擔保。
    (二)原告於78年7月19日即聲請本院以78年執全字第518號查封
      被告及被告之弟謝清文所有之不動產，並非80年間被告發
      生經營不善。又被告於81年至89年間所為給付乃為清償所
      積欠之貨款，並非租金。況被告於78年經銷結束後積欠原
      告貨款，原告隨即假扣押被告所有之不動產，則若如原告
      所述係基於清償而移轉系爭不動產所有，原告焉能迄至今
      日始訴請遷讓返還系爭不動產？況被告於75年間買受系爭
      不動產前即已向訴外人陳貴連承租，未有任何之變動，原
      告未曾占有系爭不動產，僅辦理所有權移轉登記，被告否
      認有占有改定之約定，故原告並未取得系爭不動產之收益
      權。
    (三)縱原告請求返還系爭房屋有據，惟原告請求按系爭房屋現
      值及所占用土地申報地價總額 10%計算被告每年應返還之
      不當得利亦屬過高，自應以5%為適當。
    (四)並聲明：求為判決，原告之訴及假執行之聲請均駁回。如
      受不利判決，願供擔保請准宣告免為假執行。
四、本件系爭房地於75年4月3日即登記為被告所有，嗣於80年 8
    月 9日以買賣為原因登記為原告所有，被告目前則占用系爭
    房地等情，為兩造所不爭，復土地、建物登記謄本附卷可查
    ，自堪信為真實。則本件所應審究者，乃為:
    (一)原告是否曾將系爭房屋出租給被告？若有，承租期間為何
      ？渠等租賃關係是否業已終止？被告將系爭房地移轉登記
      給原告是否僅供作積欠原告貨款之擔保而已？
    (二)被告是否曾將系爭房、地交付原告？原告是否已取得系爭
      不動產之收益權。
    (三)原告依民法第 179條規定請求被告自97年4月1日起，至遷
      讓房屋止，按月給付2,798元是否有據？
五、茲就前揭本院所應審究事項分述本院得心證之理由如下，經
    查：
    (一)1.兩造於80年12月20日曾以兩造訂有系爭房屋租賃契約為
        由，請求本院准以80年度公字第 27721號租賃事件予以
        公證，此據本院調閱該卷宗查明無訛，自堪信為真實。
        而兩造前揭請求本院公證內容係原告為出租人，被告為
        承租人，租賃物為臺南市○區○○街61巷 4號房屋一棟
        ，租賃期間自80年12月20日起至81年12月20日止共一年
        ，租金每月6,000元等情， 此有房屋租賃契約書一份附
        於本院80年度公字第 27721號公證書為附件可參。再觀
        前揭公證書上有請求人即承租人即被告在本院所附公證
        書原本上簽名、蓋章，而被告對於該等簽名、蓋章之真
        正復未爭執，是兩造曾就系爭房屋訂立租賃契約，自無
        疑義。被告空言否認，核無可採，原告於此範圍內主張
        ，自可採信。
      2.按租賃定有期限者，其租賃關係，於期限屆滿時消滅；
        租賃期限屆滿後，承租人仍為租賃物之使用收益，而出
        租人不即表示反對之意思者，視為以不定期限繼續契約
        ，民法第450條第1項及 451條，分別定有明文。本件兩
        造就系爭房屋於81年12月20日租賃期限屆滿後，被告即
        承租人仍占用為系爭房屋而使用等情，此為兩造所不爭
        之事實，而斯時原告亦未即時表示反對之意思，此從原
        告主張於前揭租賃期限屆滿後，仍向被告收取租金等語
        自明。是依前揭法文規定，兩造就系爭房屋於81年12月
        21日以後即成立不定期租賃關係至明。
      3.按租賃未定期限者，各當事人得隨時終止契約。但有利
        於承租人之習慣者，從其習慣。前項終止契約，應依習
        慣先期通知。但不動產之租金，以星期、半個月或一個
        月定其支付之期限者，出租人應以曆定星期、半個月或
        一個月之末日為契約終止期，並應至少於一星期、半個
        月或一個月前通知之，民法第450條第 2、3項分別定有
        明文。而租賃房屋未定期限者，不問承租人支付租金有
        無遲延，出租人皆得依民法第450條第2項之規定隨時終
        止契約（司法院院字第2479號解釋參照）。兩造就系爭
        房屋既成立不定期租賃關係，有如前述。原告嗣於97年
        6月25日委請律師發函對被告表示於97年7月31日終止之
        旨，而該函文被告已於97年 6月28日收受等情，此有律
        師函及其郵件收件回執各一份附卷足憑（本審卷第63頁
        正、反面）。揆之前揭法文說明，原告主張該租賃關係
        業經終止等情，核屬有據，被告乏言否認，尚嫌無據。
      4.按所有人對於無權占有或侵奪其所有物者，得請求返還
        之；承租人於租賃關係終止後，應返還租賃物，民法第
        767條、第455條，分別定有明文。上開租賃關係既經原
        告於97年 7月31日終止，有如前述。則被告占有該房屋
        即無占有權源。另原告復為系爭房地所有權人及系爭房
        屋之出租人等情，亦見上述。則原告依前揭法文規定，
        請求被告遷讓系爭房屋，自屬有據。
      5.至於被告辯稱，當時係依乙○○之指示，將系爭不動產
        移轉登記予原告，用以擔保貨款之清償。至於剩餘之80
        餘萬元於89年上半年被告業已全部清償，不唯為原告所
        否認，復與證人乙○○於具結後證述：「我告訴被告說
        ，房子有被抵押，你也跑不了，你直接過戶給公司以抵
        償貨款。」（本審卷第130頁）等語不符，並與上開兩
        造已簽訂租賃契約之事實有違，是被告此部分所辯，並
        不足採。
    (二)按不動產物權，依法律行為而取得設定、喪失、及變更者
      ，非經登記，不生效力，民法第 758條定有明文。系爭房
      地既於80年8月9日以買賣為原因登記為原告所有，有如前
      述，依前揭法文規定，原告自取得系爭房地所有權自明。
      系爭房屋復於80年12月20日經兩造訂定租賃契約等情，亦
      見前述。顯見兩造係以占有改定以代直接交付自明，原告
      此部分主張，自屬有據。被告辯稱尚未交付等語，核無可
      採。至於兩造既曾簽訂前揭租賃契約，顯然原告已就系爭
      房屋收取法定孳息自明。被告抗辯原告未取得系爭房地收
      益權，不唯與民法第 765條所規定所有權人得自由使用、
      收益、處分其所有物等語有違，亦未前揭兩造曾簽訂租賃
      契約之事實不符，是其抗辯，自無可採。
    (三)按無法律上原因而受利益，致他人受損害者，應返還其利
      益，民法第 179條定有明文。又依社會通常觀念，無權占
      有使用他人所有之土地，可能獲得相當於租金之利益，是
      原告依不當得利之法律關係，請求被告返還相當於租金之
      不當得利，自屬有據。次按城市地方房屋之租金，以不超
      過土地及其建築物申報總價年息10％為限，土地法第97條
      第 1項定有明文。本件兩造就系爭土地之申報地價已合意
      為每平方公尺7,200元， 系爭房之課稅現值則為71,200元
      ，此據兩造陳明在卷（本審卷第 197頁）。而系爭房屋所
      占用系爭土地之面積則為 36.74平方公尺等情，此觀系爭
      房屋之建物登記謄本所載第一層面積自明。則系爭房屋所
      占用系爭土地面積之申報地價核為 264,528元，另加計系
      爭房屋前揭價值71,200元，則為335,728元 。又兩造復已
      合意該相當於租金之不當得利以依土地法第97條第 1項所
      定價額5%為計算基準，亦均由兩造陳明在卷（本審卷第16
      8頁）。 是原告得向被告請求相當於租金之不當得利核為
      每年16,786元（元以下四捨五入），折算每月為 1,399元
      （元以下四捨五入）。又原告係於97年 7月31日始終止兩
      造不定期租賃關係，有如前述。是於97年 7月31日以前被
      告占有系爭房屋及所坐落之土地自非無法律關係。是原告
      所得向被告請求相當於租金之不當得利，自以97年8月1日
      起至被告遷讓系爭房屋止，始屬有據。原告請求自97年 4
      月 1日起予以計算相當於租金之不當得利，於前揭所述得
      准許之範圍外，核非有據至明。
六、從而，原告以前揭事由，分別依所有物返還請求權、租賃物
    返還請求權及不當得利請求權，於請求被告應將系爭房屋遷
    讓交還原告並請求自97年8月1日起至交還前開房屋之日止，
    按月給付原告1,399元之範圍內， 核屬有據，為有理由，應
    予准許，逾此範圍之請求，核屬乏據，為無理由，應予駁回
    。
七、兩造陳明願供擔保，聲請宣告假執行或免為假執行，經核就
    原告勝訴部分，核無不合，爰分別酌定相當之擔保金額宣告
    之。另原告其餘假執行之聲請，因訴之駁回而失所依據，不
    予准許。
八、因本案事證已臻明確，兩造其餘主張陳述及所提之證據，均
    毋庸再予審酌，附此敘明。
九、結論：本件原告之訴為一部有理由，一部無理由，依民事訴
    訟法第79條、第390條第2項、第392條第2項，判決如主文。
中    華    民    國    98    年    4     月    29    日
                  民事第三庭    法  官  王漢章
以上正本係照原本作成
如對本判決上訴，須於判決送達後20日內向本院提出上訴狀
中    華    民    國    98    年    4     月    29    日
                                書記官  林木村


司法院資訊處製作；財團法人民間司法改革基金會備份。
